# 关于明显低于市价的股权交易问题

提问人：XX65193710snow 时间：2015-10-15 11:13:48
加急！请教各位老师： 目前遇到一个案例是这样的：（ 以下涉及的公司均为非上市公司，且都是民营企业） 交易 1 ：
2013 年 8 月，A公司（由自然人C最终控制）从B公司（由自然人D最终控制）以 10 亿元购入E公司100%的股权，作价依据是E公司的账面实收资本，而当时E公司的账面净资产为 30 亿元，未进行资产评估，E公司的公允价值无法获取，E公司是一个大型的房地产开发集团。 交易 2 ： 2015 年 6 月 30 日，A公司（仍然是由自然人C最终控制）将E公司以 10 亿元的价格出售给F公司（也由自然人D最终控制），作价依据仍然是E公司的账面实收资本，而当时E公司的账面净资产为 29 亿元，未进行资产评估，E公司的公允价值无法获取。 背景介绍： 自然人C和自然人D无亲属关系，他们从200X年就开始密切的商业合作。E公司原本是自然人C旗下公司设立的公司，由于自然人D旗下也有部分房地产公司，双方都有意愿将地产板块上市，故进行了一系列资产整合。先是自然人D旗下公司入股E公司，经过一系列增资及股权结构调整，最终100%股权都收在自然人D旗下公司里，拟国内借壳上市。后借壳失败，C拟到国外借壳上市，D不愿意，故出现了上述交易 1 ，C将E公司重新收归旗下。但国外借壳上市也失败了，C又将E公司重新卖给D旗下公司，D准备继续对E进行整合，谋求国内借壳上市。 问题： 我们要进行 2012 至今 3 年 1 期的报表审计，针对这一事项中交易 1和交易 2 ，分别认定为同一控制下企业合并，还是非同一控制下企业合并，还是一揽子交易？ 交易 1 是同一控制下企业合并的理由：我们认为E原本就是C控制的，C将其划给D时只是为了一揽子资产整合，并未失去过实质控制，在 2013 年购回前，自然人C就是E公司的董事长兼法定代表人，故 2013 年只是收回股权，控制权一直都在C手中。 交易 1 是非同一控制下企业合并的理由：从形式上看，C与D没有任何关系，故不是同一控制，但由于交易时公允价值无法取得，且交易价格低于账面净资产很多，如何进行处理？
如果一揽子交易，如何进行账务处理？

回答人：chenyiwei
应该是非同一控制下合并，且这些交易步骤不是一揽子交易。自然人C和D只是业务合作关系，谈不上一致行动（目前在确定无法实现合作目的后，双方即解除合作关系并恢复到合作前状态，可以作为证明）。而且每一步骤都是独立的，是因为情况发生无法事先合理预见到的变化才导致了下一步交易，并不是同时一并策划，旨在实现同一商业目的、互为前提和条件的一揽子交易。 这样的交易作价（按E公司的账面实收资本）的意图也是比较明显的，一方面是为了使E公司在此期间的收益完全归其原股东D，C不享有其收益，这也反映了完全恢复合作前原有状态的要求；另一方面也可能有所得税纳税筹划的考虑。

提问人：XX65193710snow 时间：2015-10-19 14:40:16
谢谢陈老师，但是目前我们很难办的是，作为非同一控制下企业合并，在合并日的数据很难获取。因为合并日，E公司即没有经过评估，也没有经过审计。我们拟以账面净资产作为基础进行合并，但E公司也是一个有几十家子公司的集团，其合并日只能提供一份未经审计的财务报表，附注都汇总不出来，并且合并报表的数据连E公司自己都说会有很多问题，他们一般都依赖事务所在年报审计时进行调整，并帮助他们编制附注。由于E公司不由本所审计，我们也没有时间和成本去对E公司 2013 年 9 月的报表进行重新审计并编制10-12月的附注。那我们合并日的报表及附注如何处理呢？ 反而作为同一控制下企业合并，我们用 2013 年经审计的年报，期初期末的数据和附注都好获取，A公司自己也认为其实E公司一直都是由自然人C在控制，只是股权结构变更了好几回！即使不持股的时候，E公司也是C在控制，A公司集团本部一直都在无偿使用E公司的大楼办公。

回答人：chenyiwei
“A公司自己也认为其实E公司一直都是由自然人C在控制”“即使不持股的时候，E公司也是C在控制”都是需要足够的事实证据作为支持的，目前还不好判断。建议收集进一步事实证据，对照“控制三要素”谨慎判断。